【裁判字號】    99,訴,1798
【裁判日期】    991208
【裁判案由】    損害賠償
【裁判全文】
臺灣高雄地方法院民事判決              99年度訴字第1798號
原      告  鍾和賢
            鍾陳惠珠
共      同  郭福三律師
訴訟代理人
被      告  葉運金
訴訟代理人  余景登律師
上列當事人間請求損害賠償事件，本院於民國99年11月24日言詞
辯論終結，判決如下：
    主      文
被告應給付原告鍾陳惠妹新臺幣柒拾玖萬壹仟玖佰伍拾肆元，及
自民國九十八年六月七日起至清償日止，按週年利率百分之五計
算之利息。
原告其餘之訴駁回。
訴訟費用由被告負擔七分之一，原告鍾和賢負擔二分之一，餘由
原告鍾陳惠珠負擔。
本判決第一項於原告鍾陳惠珠以新台幣貳拾柒萬元供擔保後，得
為假執行。
原告其餘假執行之聲請駁回。
    事實及理由
一、原告主張：被告於民國98年6 月6 日17時10分許，駕駛車牌
    號碼S7-3149 號自小貨車（以下稱前開小貨車）載送荔枝，
    沿高雄縣旗山鎮○○○路由北往南方向行駛，行經該路段衛
    光營區處，本應注意轉彎車應讓直行車先行，竟疏未注意即
    貿然迴轉，適有原告之子鍾壬祥騎乘車牌號碼222-ECB 號重
    型機車（以下稱前開機車）由後方駛來，因閃避不及而撞擊
    被告所駕駛前開小貨車左後方，致鍾壬祥受有顱內出血之嚴
    重傷害，嗣經送醫後仍於同日21時30分許不治死亡。原告既
    為鍾壬祥之父母，除由原告鍾和賢已先行支出喪葬費新台幣
    （以下同）12萬4950元外，原告2 人亦得分別請求扶養費數
    額各為27萬3040元及40萬2792元（均已扣除中間利息）。又
    原告歷經喪子之痛，且被告於事發之後均不曾聞問，毫無悔
    意，更一再強調是鍾壬祥自己疏失所致云云，精神上甚感悲
    痛而痛苦不堪，遂併予分別請求精神慰撫金各241 萬4263元
    。為此爰依民法第184 條、第192 條及第194 條規定提起本
    訴，並聲明：被告應分別給付原告鍾和賢291 萬7643元、原
    告鍾陳惠珠308 萬2357元，及均自98年6 月7 日起至清償日
    止按週年利率5%計算之利息。
二、被告則以：伊雖不否認有在案發地點駕車迴轉之情，但伊當
    時已駕車完成迴轉而直行，且因迴轉當時300 公尺範圍內均
    無任何車輛，衡情已達無來往車輛之程度，實係鍾壬祥車速
    過快而肇生本件交通事故，故伊實未違規迴轉。退步言之，
    縱認伊仍有過失，但因鍾壬祥車速過快，又未能注意車前狀
    況以致撞擊伊所駕駛前開小貨車左後方，則鍾壬祥之與有過
    失比例至少為40% ；另原告所主張慰撫金數額實屬過高等語
    資為抗辯。並聲明：原告之訴駁回。
三、兩造爭執與不爭執事項：
  (一)當事人不爭執事項：
    (1)被告於98年6 月6 日17時10分許，駕駛前開小貨車載送荔
      枝，沿高雄縣旗山鎮○○○路由北往南方向行駛，行經該
      路段衛光營區前安全島缺口處（即台21線272 公里500 公
      尺處，以下稱系爭路段）即駕車迴轉，欲改由同路段由南
      往北方向行駛，適有鍾壬祥騎乘前開機車沿同路段由南往
      北外側車道駛來，因閃避不及而撞擊被告所駕駛前開小貨
      車左後方，致鍾壬祥受有受有顱骨骨折併腦出血、顏面骨
      開放性骨折、右膝部開放性骨折等傷害，嗣經送醫後仍於
      同日21時30分許因顱內出血傷重不治死亡。
    (2)原告鍾和賢、鍾陳惠珠各係鍾壬祥之父母。又原告鍾和賢
      已為本件支出喪葬費12萬4950元，且原告2 人均因鍾壬祥
      死亡而無法再受其扶養，渠等所得請求扶養費數額各為27
      萬3040元及40萬2792元（均已扣除中間利息）。
    (3)被告所涉業務過失致死案件，前經本院98年度交訴字第10
      8 號判決判處有期徒刑8 月，因被告不服原判決提起上訴
      ，嗣由台灣高等法院高雄分院以99年度交上訴字第42號判
      決上訴駁回確定，另諭知被告緩刑2 年，並應於該判決確
      定翌日起10個月內向原告鍾和賢支付80萬元之損害賠償，
      且此部分賠償金額應於原告鍾和賢因本案所另行提起民事
      訴訟請求被告賠償金額範圍內互為抵沖（以下稱系爭刑事
      案件）。
    (4)原告2 人因本件鍾壬祥死亡之交通事故，已共同領取汽車
      強制責任險賠償金150萬元。
  (二)當事人不爭執事項：
    (1)被告就本件交通事故是否確有過失？又鍾壬祥是否與有過
      失？
    (2)如被告確有過失，則原告2 人所得請求被告賠償數額各自
      為何？
四、本院之判斷：
  (一)被告就本件交通事故是否確有過失？又鍾壬祥是否與有過失
    ？
    (1)本件固據被告辯稱：伊當時已完成迴轉云云。然觀乎證人
      即現場目擊之葉連忠在系爭刑事案件第一審到庭證稱：其
      於事發前駕車與死者（即鍾壬祥）同向行駛，距離被告迴
      轉處（即系爭路段）約100 公尺時，看見死者騎機車超越
      其所駕駛之車輛，隨後以直線方向固定行駛於外側車道，
      又其在死者騎車超越後即看到被告在分隔島缺口處打方向
      燈要迴轉，迴轉前略有停頓等待，但沒有很久，再由內側
      迴轉到外車道，當時因為角度不夠，所以被告轉到外車道
      後先停下來，往後退一點再繼續前進，而被告於退完之後
      、再往前回正之前，還沒有回正就與死者發生碰撞等語（
      參見系爭刑事案件第一審影卷(二)第43至45頁，以下稱刑事
      一審卷(二)），及同為現場目擊證人之周修平亦證述：伊當
      時跟在被告車輛後方，欲與被告同在安全島缺口處迴轉，
      被告於轉換為綠燈後開始迴轉，伊亦看到機車沿外側車道
      駛來，被告迴轉後車頭還沒有回正，快要行駛時就與機車
      發生碰撞，自被告迴轉時起到發生碰撞相隔約10秒，被告
      於迴轉過程一直往迴轉方向前進，沒有停下或後退，又伊
      發現機車時，該機車約距離安全島缺口200 公尺等情綦詳
      （參見同卷第51至54頁）。該2 位證人所述其中針對前開
      機車先前與系爭路段之相對距離，以及被告於迴轉過程中
      是否有停頓或後退等節雖未臻一致，惟此部分證述客觀上
      本即可能因證人主觀判斷或觀察之時間、角度不同而有所
      歧異，尚不得憑此遽謂該等證人所為證言俱不足採。是本
      院審諸前開證人葉連忠、周修平針對被告駕駛前開小貨車
      於事發當時尚未完成迴轉一節所述俱屬相符，又依卷附現
      場暨車損照片及道路交通事故現場圖（參見系爭刑事案件
      相驗影卷第12、15至19頁，以下稱相驗卷）內容所示，前
      開機車刮地痕係自系爭路段由南往北方向之內、外車道交
      接處沿西北方向延伸向前，再佐以前開小貨車左後車身與
      前開機車前方車頭均有明顯撞擊凹損痕跡，綜此堪認被告
      係因駕車迴轉而橫向駛入系爭路段外側車道，並於迴轉過
      程中、亦即前開小貨車尚未完成順向直行狀態之際，即遭
      鍾壬祥騎乘前開機車自後方加以撞擊，以致前開機車因此
      撞擊後，乃自發生撞擊地點依原本行車方向慣性沿上述刮
      地痕偏向滑行，從而被告前揭所辯顯與事實有悖，洵無足
      採。
    (2)按汽車迴車前，應暫停並顯示左轉燈光或手勢，看清無來
      往車輛，並注意行人通過，始得迴轉，道路交通安全規則
      第106 條第5 款定有明文。審諸其立法目的當係考量汽車
      迴轉行駛與一般轉彎行駛之情況不同，非僅耗時較久，又
      慮及迴轉過程必須直接駛入對向車道後旋即轉向行駛，且
      因汽車旋轉半徑較大，多須橫向盤據對向數車道始能順利
      完成，客觀上顯然直接影響對向直行車輛之路權，更有提
      高對向車輛行車風險之虞，遂要求迴轉車輛必須先行看清
      無來往車輛，在確認安全無虞之情況下始得進行迴轉。本
      件被告雖堅稱並未違規迴轉，且迭以：伊迴轉當時300 公
      尺範圍內均無任何車輛，是被害人鍾壬祥自己車速太快，
      才會從後撞上伊所駕駛前開小貨車左後方，伊並無過失可
      言云云置辯。然承前所述，證人葉連忠、周修平針對被告
      於駕車迴轉前，鍾壬祥所騎乘前開機車相距系爭路段究竟
      為100 公尺或200 公尺一節所述已有歧異，且俱與被告抗
      辯內容不符，又本件再無其他事證可資推認被告此部分所
      辯為真，即無從遽採為其有利之認定。準此，本院參酌證
      人周修平於案發前乃同向駕車位於被告所駕駛前開小貨車
      後方，且欲隨同被告在系爭路段駕車迴轉，茲依該證人所
      證述：伊當時跟在被告車輛後方，欲與被告同在安全島缺
      口處迴轉，被告於轉換為綠燈後開始迴轉，伊看到機車沿
      外側車道駛來等語觀之，足見無論被告或周修平於系爭路
      段駕車迴轉前，均得明確察見鍾壬祥騎乘前開機車沿對向
      外側車道駛來之情事，更可推認鍾壬祥是時已因騎乘機車
      接近系爭路段而享有優先行駛之路權無訛。再衡諸案發時
      地天候晴朗，日間自然光線，柏油道路乾燥無缺陷，無障
      礙物且視距良好等情，業有道路交通事故調查報告表1 份
      在卷可稽（參見相驗卷第13頁），要無不能注意之情形，
      又被告既已依法考領自用小客車駕駛執照（參見相驗卷第
      25頁），對前揭道路交通安全規定自難諉為不知，詎其竟
      疏未注意及此，未能等待鍾壬祥騎乘前開機車通過系爭路
      段後再行迴轉，進而肇致本件交通事故，綜此堪認被告確
      有違規迴轉之過失甚明，且台灣省高屏澎區車輛行車事故
      鑑定委員會高屏澎區980837號鑑定意見書，及台灣省車輛
      行車事故覆議鑑定委員會覆議字第981621號覆議意見書均
      同此認定（參見刑事一審卷(一)第55至56、64至65頁），故
      被告前揭所辯當係卸責之詞，不足採信，至原告所指被告
      有轉彎車未讓直行車先行之過失云云，亦有未合。再者，
      被告就本件交通事故確有違規迴轉之過失，且鍾壬祥亦因
      此受有上述嚴重傷害，且送醫後終因傷重不治死亡，則被
      告前揭過失行為與鍾壬祥死亡結果二者間具有相當因果關
      係，堪予認定。
    (3)次按，汽車行駛時，駕駛人應隨時注意車前狀況，並隨時
      採取必要之安全措施，道路交通安全規則第94條第3 項亦
      有明文。又我國交通相關法規訂立各種優先通行之標準（
      例如直行車優先於轉彎車等），立法目的乃係針對日常生
      活中不同種類與行駛方向之車輛及行人均須廣泛、普遍地
      使用道路之情形，期能共同依循上開優先通行標準，俾以
      達到安全且順暢之行車目的。然細繹道路交通安全規則所
      設諸般規定，吾人亦可推知所謂「路權」並非絕對不可侵
      犯之權利，是除有關路權之各項具體規範外，尚有明定駕
      駛人必須遵守注意車前狀況或兩車併行距離等相關概括規
      定之必要，且所謂車前狀況亦非僅以駕駛人所遵行之車道
      為限，尚須擴及視線所及之可能範圍，藉此賦予駕駛人在
      享有路權之同時，仍應確實注意周遭突發情事與他人行車
      狀況之義務，促使各類用路人均能妥適採取避免或降低交
      通往來風險之舉措，否則倘如本件雖因被告駕車違規迴轉
      ，若謂被害人逕可不問兩車相距為何或是否確實注意他人
      行車狀況，徒憑其是時享有路權而率行主張卸免一切責任
      ，亦與上述交通安全規則之法律本意有悖。查被告雖抗辯
      ：鍾壬祥行車速度過快云云，惟參諸系爭路段行車速限為
      時速70公里（參見相驗卷第13頁），且依證人葉連忠所述
      ：事發前死者（即鍾壬祥）先從伊所駕駛車輛右側超車，
      且伊當時車速約60公里左右等語觀之（參見刑事一審卷(二)
      第43至44頁），僅堪推認鍾壬祥是時行車速度確有超過時
      速60公里之事實，尚無從遽認其果有行車超速之違規情事
      。其次，本院參酌證人葉連忠乃證述：伊於距離系爭路段
      約100 公尺時，看見死者騎機車超越其所駕駛之車輛，又
      在死者騎車超越後即看到被告在分隔島缺口處打方向燈要
      迴轉等語綦詳，且案發時地天候晴朗，日間自然光線，柏
      油道路乾燥無缺陷，無障礙物且視距良好等情，俱如前述
      ，是依鍾壬祥或證人葉連忠之行車方向及角度而言，客觀
      上亦可清楚察見被告於系爭路段駕車迴轉之情，則鍾壬祥
      既未注意上情或採取其他必要安全措施，猶逕自騎乘前開
      機車前行，以致閃避不及而撞擊被告所駕駛前開小貨車，
      揆諸前揭說明，足見鍾壬祥就本件交通事故亦有疏未注意
      車前狀況之與有過失，且此情同經台灣省車輛行車事故覆
      議鑑定委員會認定被害人未注意車前狀況亦為肇事次因在
      案，至卷附台灣省高屏澎區車輛行車事故鑑定委員會鑑定
      意見就此部分認定鍾壬祥並無肇事因素云云，核與事實不
      符，即無足採。職是，本院細繹被告及鍾壬祥上述過失情
      事及造成本件交通事故之關連性，乃認鍾壬祥雖有疏未注
      意車前狀況之過失，然造成本件交通事故之主要因素仍係
      被告違規迴轉所致，從而爰依職權審酌被告與鍾壬祥之過
      失比例程度應各為70% 及30% ，方屬允恰。
  (二)原告2 人所得請求被告賠償數額各自為何？
    按因故意或過失，不法侵害他人之權利者，負損害賠償責任
    ；又不法侵害他人致死者，對於支出醫療及增加生活上需要
    之費用或殯葬費之人，亦應負損害賠償責任；被害人對於第
    三人負有法定扶養義務者，加害人對於該第三人亦應負損害
    賠償責任，民法第184 條第1 項前段及第192 條第1 、2 項
    前段分別定有明文。承前所述，被告就本件交通事故之發生
    確有過失並造成被害人鍾壬祥死亡，故原告2 人自得依法請
    求被告賠償其所受損害。爰就渠等所得請求損害賠償數額分
    述如下：
    (1)殯葬費用及扶養費用部分：
      原告鍾和賢主張因鍾壬祥車禍死亡而支出殯葬費用12萬49
      50元，且原告2 人均因鍾壬祥死亡而無法再受其扶養，故
      渠等所得請求扶養費數額各為27萬3040元及40萬2792元一
      節，業為被告所不爭執，是此部分事實應堪認定。
    (2)精神慰撫金部分：
      按不法侵害他人致死者，被害人之父、母、子、女及配偶
      ，雖非財產上之損害，亦得請求賠償相當之金額，民法第
      194 條亦有明文。其次，精神慰撫金之酌定，除原告所受
      之傷害程度外，尚應審酌兩造之身分地位、學識經歷、財
      產狀況、痛苦程度等節以定之，最高法院76年台上字第19
      08號判例意旨可資參照。爰審酌被告因駕車過失行為致使
      原告痛失愛子，晚年亦將失所依恃，精神上之痛苦俱屬至
      深且鉅，且佐以被告案發迄今始終否認有何過失情事，更
      未曾與原告洽談和解事宜或為適度之賠償，無異加深原告
      所承受之痛苦折磨。另參以兩造同以務農為業，其中原告
      鍾和賢為國小畢業，名下有土地1 筆（價值約300 餘萬元
      ）及汽車1 部，原告鍾陳惠珠則不識字，名下並無任何財
      產（參見本院卷第7 、10、14頁），另被告亦為國小畢業
      ，名下僅有汽車1 部（參見相驗卷第4 頁及本院卷第11頁
      ）。本院經核上情，乃認原告鍾和賢、鍾陳惠珠據此請求
      慰撫金各以120 萬、180 萬元為適當，逾此範圍所為之請
      求即屬無據。
    (3)次依強制汽車責任保險法第11條第1 項第2 款、第2 項規
      定，本法所稱請求權人，因汽車交通事故死亡者，為受害
      人之遺屬；同一順位之遺屬有數人時，按人數平均分配保
      險給付或補償。又依同法第32條規定，保險人依本法規定
      所為之保險給付，視為被保險人損害賠償金額之一部分；
      被保險人受賠償請求時，得扣除之。查原告2 人前以遺屬
      身分就鍾壬祥因汽車交通事故死亡而領有強制汽車責任保
      險給付150 萬元，是依前開規定，當認渠2 人業已各受有
      75萬元（150 萬元÷2 人＝75萬元）之賠償，且應就所得
      請求被告賠償之金額內予以扣除。又被告前經系爭刑事案
      件判命應向原告鍾和賢支付80萬元之損害賠償，且須於原
      告鍾和賢因本案所另行提起民事訴訟請求被告賠償金額範
      圍內互為抵沖，復依刑法第74條第4 項規定此項判決內容
      得作為民事強制執行名義，故本院乃認此部分金額依法同
      應視為原告鍾和賢所得請求損害賠償之一部分，從而原告
      鍾和賢已受賠償數額應為155 萬元（75萬元＋80萬元＝15
      5 萬元），合先敘明。
    (4)再按，損害之發生或擴大，被害人與有過失者，法院得減
      輕賠償金額或免除之，民法第217 條第1 項定有明文。此
      項規定目的在謀求加害人與被害人間之公平，故在裁判上
      法院得以職權減輕或免除之。查被告與鍾和賢就本件交通
      事故同有過失，且過失比例各為70% 及30% ，已如前述，
      依此計算原告鍾和賢、鍾陳惠珠就本件所受得請求賠償數
      額各為111 萬8593元（《12萬4950元＋27萬3040元＋120
      萬元》×70% ＝97萬8593元）及140 萬9544元（《40萬27
      92元＋180 萬元》×70% ＝154 萬1954元）。又承前所述
      ，原告鍾和賢、鍾陳惠珠現時已各受155 萬元及75萬元之
      賠償，其中原告鍾和賢所受損害部分既受有完全填補，則
      其依法即不得再向被告請求賠償，是原告鍾和賢部分之請
      求即不應准許。另原告鍾陳惠珠所得請求數額於扣除上述
      汽車強制責任保險給付後，仍可再行請求65萬9544元（15
      4 萬1954元－75萬元＝79萬1954元），及自本件交通事故
      發生之翌日即98年6 月7 日起至清償日止按週年利率5%計
      算之利息。
五、綜前所述，原告鍾陳惠珠依據侵權行為之法律關係及民法第
    192 條、第194 條規定請求被告給付79萬1954元，及自98年
    6 月7 日起至清償日止按週年利率5%計算之利息部分為有理
    由，應予准許。逾此範圍外之其他請求及原告鍾和賢之請求
    部分俱屬無據，依法均應予駁回。
六、此外，本件茲據原告鍾陳惠珠陳明願供擔保請求宣告假執行
    ，就其勝訴部分核無不合，茲酌定相當擔保金額，予以准許
    。至原告敗訴部分，其假執行聲請即失所依附，併予駁回。
七、本件事證已臻明確，兩造其餘主張陳述及所提證據方法，經
    本院斟酌後認均不足以影響本判決結果，自無逐一詳予論駁
    之必要，併此敘明。
八、據上論結，本件原告之訴為一部有理由，一部無理由，依民
    事訴訟法第390 條第2 項、第79條、第85條第1 項但書，判
    決如主文。
中    華    民    國    99    年    12    月    8     日
                  民事第六庭  法  官  陳明呈
以上正本係照原本作成。
如對本判決上訴，須於判決送達後20日內向本院提出上訴狀。如
委任律師提起上訴者，應一併繳納上訴審裁判費。
中    華    民    國    99    年    12    月    8     日
                              書記官  黃靖媛

司法院資訊處製作；財團法人民間司法改革基金會備份。
